ACORDAO-COMPLETO-2539527

ACÓRDÃO 7008/2022 ATA 35/2022 - PRIMEIRA CÂMARA

VISTOS, relatados e discutidos estes autos de tomada de contas especial instaurada pela Caixa Econômica Federal, em razão da não comprovação da regular aplicação dos recursos repassados pela União, no âmbito do Contrato de Repasse 627.311, que tinha por objeto a produção ou aquisição de unidades habitacionais, 
ACORDAM os Ministros do Tribunal de Contas da União, reunidos em sessão da Primeira Câmara, ante as razões expostas pelo relator, em:
9.1. considerar revéis os srs. Ivanito Monteiro Gonçalves e Diego de Carvalho Palheta para todos os efeitos, dando-se prosseguimento ao processo, com fulcro no art. 12, § 3º, da Lei 8.443/1992;
9.2. julgar irregulares, nos termos dos arts. 1º, inciso I, 16, inciso III, alíneas "b" e "c", da Lei 8.443/1992, c/c os arts. 19 e 23, inciso III, da mesma Lei, as contas dos srs. Ivanito Monteiro Gonçalves e Diego de Carvalho Palheta, condenando-os solidariamente ao pagamento das importâncias a seguir especificadas, atualizadas monetariamente e acrescidas dos juros de mora, calculadas a partir das datas discriminadas até a data da efetiva quitação do débito, fixando-lhes o prazo de quinze dias, para que comprovem, perante o Tribunal, o recolhimento das referidas quantias aos cofres do Tesouro Nacional, nos termos do art. 23, inciso III, alínea "a", da citada lei, c/c o art. 214, inciso III, alínea "a", do Regimento Interno do TCU.  
	Data de ocorrência
	Valor histórico (R$) 

	1º/9/2011
	35.662,45

	10/12/2012
	86.876,68

9.3. aplicar individualmente aos srs. Ivanito Monteiro Gonçalves e Diego de Carvalho Palheta a multa prevista no art. 57 da Lei 8.443/1992, no valor de R$ 30.000,00 (trinta mil reais) , fixando-lhes o prazo de quinze dias, a contar das respectivas notificações, para que comprovem, perante o Tribunal (art. 214, III, alínea "a", do Regimento Interno do TCU) , o recolhimento das dívidas aos cofres do Tesouro Nacional, atualizadas monetariamente desde a data deste acórdão até a data do efetivo recolhimento, se pagas após o vencimento, na forma da legislação em vigor;
9.4. autorizar, desde logo, a cobrança judicial das dívidas, caso não atendidas as notificações, na forma do disposto no art. 28, inciso II, da Lei 8.443/1992;
9.5. autorizar também, desde logo, se requerido, com fundamento no art. 26 da Lei 8.443/1992, o parcelamento das dívidas em até 36 parcelas, incidindo, sobre cada parcela, corrigida monetariamente, os correspondentes acréscimos legais, fixando-lhes o prazo de quinze dias, a contar do recebimento da notificação, para comprovar, perante o Tribunal, o recolhimento da primeira parcela, e de trinta dias, a contar da parcela anterior, para comprovar os recolhimentos das demais parcelas, devendo incidir, sobre cada valor mensal, atualizado monetariamente, os juros de mora devidos, no caso do débito, na forma prevista na legislação em vigor, alertando os responsáveis de que a falta de comprovação do recolhimento de qualquer parcela importará o vencimento antecipado do saldo devedor, nos termos do § 2º do art. 217 do Regimento Interno deste Tribunal; e
9.6. dar ciência desta deliberação à Caixa Econômica Federal, aos responsáveis e à Procuradoria da República no Estado do Pará, para adoção das medidas cabíveis.

Tomada de contas especial instaurada pela Caixa Econômica Federal em razão da não comprovação da regular aplicação dos recursos repassados ao município de Colares - PA, no âmbito de um contrato de repasse, para a produção/aquisição de unidades habitacionais.

Primeira Câmara

Município de Colares/PA.

3. Interessados/Responsáveis:
3.1. Interessado: Caixa Econômica Federal (00.360.305/0001-04).
3.2. Responsáveis: Diego de Carvalho Palheta (XXX.452.002-XX); Ivanito Monteiro Gonçalves (XXX.834.622-XX).

13.1. Ministros presentes: Walton Alencar Rodrigues (Presidente) e Benjamin Zymler (Relator).
13.2. Ministro-Substituto convocado: Weder de Oliveira.
13.3. Ministro-Substituto presente: Augusto Sherman Cavalcanti.

BENJAMIN ZYMLER

Adoto como relatório a instrução elaborada por auditor da Secex-TCE (peça 57) , que contou com a anuência dos dirigentes da mencionada unidade técnica (peças 58 e 59) :
"Cuidam os autos de tomada de contas especial instaurada pelo (a) Caixa Econômica Federal (mandatária No (a) Secretaria Executiva do Ministério das Cidades (extinta) ) , em desfavor de Ivanito Monteiro Gonçalves (CPF: XXX.834.622-XX) e Diego de Carvalho Palheta (CPF: XXX.452.002-XX) , em razão de não comprovação da regular aplicação dos recursos repassados pela União realizadas por meio do Contrato de repasse de registro Siafi 627311 (peça 18) firmado entre o FUNDO NACIONAL DE HAB. INTERESSE SOCIAL e município de Colares - PA, e que tinha por objeto o instrumento descrito como "Producao ou Aquisicao de Unidades Habitacionais	".
HISTÓRICO
Em 17/4/2019, com fundamento na IN/TCU 71/2012, alterada pela IN/TCU 76/2016, e DN/TCU 155/2016, o dirigente da instituição Caixa Econômica Federal (mandatária No (a) Secretaria Executiva do Ministério das Cidades (extinta) ) autorizou a instauração da tomada de contas especial. O processo foi registrado no sistema e-TCE com o número 1148/2018.
O Contrato de repasse de registro Siafi 627311 foi firmado no valor de R$ 587.893,00, sendo R$ 493.100,00 à conta do concedente e R$ 94.793,00 referentes à contrapartida do convenente. Teve vigência de 9/6/2008 a 30/4/2016, com prazo para apresentação da prestação de contas em 30/6/2016. Os repasses efetivos da União totalizaram R$ 122.539,13 (peça 30) .
A prestação de contas e complementações enviadas foram analisadas por meio dos documentos constantes nas peças 1 e 21.
	O fundamento para a instauração da Tomada de Contas Especial, conforme consignado na matriz de responsabilização elaborada pelo tomador de contas, foi a constatação da seguinte irregularidade: 
O motivo para a instauração da presente Tomada de Contas Especial foi a execução parcial do objeto do contrato, cujo percentual executado não possui funcionalidade, deixando de gerar benefício à população alvo do empreendimento.  
Os responsáveis arrolados na fase interna foram devidamente comunicados e, diante da ausência de justificativas suficientes para elidir a irregularidade e da não devolução dos recursos, instaurou-se a tomada de contas especial.
	No relatório (peça 35) , o tomador de contas concluiu que o prejuízo importaria no valor original de R$ 122.539,13, imputando-se a responsabilidade a Ivanito Monteiro Gonçalves, Prefeito, no período de 1/1/2005 a 31/12/2012, na condição de proponente e Diego de Carvalho Palheta, Prefeito, no período de 1/1/2013 a 31/12/2016, na condição de prefeito sucessor. 
		Em 27/4/2020, a Controladoria-Geral da União emitiu o relatório de auditoria (peça 37) , em concordância com o relatório do tomador de contas. O certificado de auditoria e o parecer do dirigente do órgão de controle interno concluíram pela irregularidade das presentes contas (peças 38 e 39) .
	Em 18/5/2020, o ministro responsável pela área atestou haver tomado conhecimento das conclusões contidas no relatório e certificado de auditoria, bem como do parecer conclusivo do dirigente do órgão de controle interno, manifestando-se pela irregularidade das contas, e determinou o encaminhamento do processo ao Tribunal de Contas da União (peça 40) .
Na instrução inicial (peça 44) , analisando-se os documentos nos autos, concluiu-se pela necessidade de realização de citação para a seguinte irregularidade: 
Irregularidade 1: ausência de funcionalidade do objeto do contrato de repasse descrito como "Producao ou Aquisicao de Unidades Habitacionais" sem aproveitamento útil da parcela executada, por motivo de inexecução parcial.
	Evidências da irregularidade: documentos técnicos presentes nas peças 1, 3 e 24.
	Normas infringidas: Constituição Federal (art. 70, parágrafo único) , Lei 8.443/1992 (art. 8º) , Portaria Interministerial MPDG/MF/CGU 424/2016 (art. 70, § 1º, inc. II, alínea "a") e demais normas legais e infralegais disciplinadoras das transferências de recursos federais, bem como Cláusula Terceira, item 3.2, alíneas ¿a" e "p",  do Contrato de Repasse n.° 0250236-19/2008.
	Débitos relacionados aos responsáveis Diego de Carvalho Palheta (CPF: XXX.452.002-XX) e Ivanito Monteiro Gonçalves (CPF: XXX.834.622-XX) :
	Data de ocorrência
	Valor histórico (R$) 

	1/9/2011
	35.662,45

	10/12/2012
	86.876,68

		Cofre credor: Tesouro Nacional.
		Responsável: Ivanito Monteiro Gonçalves (CPF: XXX.834.622-XX) .
Conduta: deixar de tomar as providências necessárias à conclusão de obra ou dos serviços pactuados objeto do instrumento em questão, restando imprestável a parcela executada, seja por ter ficado a obra inacabada, seja porque os serviços executados não foram suficientes para obter o atingimento dos objetivos acordados.
Nexo de causalidade: A ausência das providências necessárias à conclusão de obra ou dos serviços pactuados objeto do instrumento em questão resultou na impossibilidade de aproveitamento da parcela executada, e, consequentemente, em prejuízo ao erário correspondente ao valor integral repassado.
Culpabilidade: não há excludentes de ilicitude, de culpabilidade e de punibilidade; é razoável supor que o responsável tinha consciência da ilicitude de sua conduta; era exigível conduta diversa da praticada, qual seja, tomar todas ao providências necessárias à continuidade da execução do objeto do instrumento. 
		Responsável: Diego de Carvalho Palheta (CPF: XXX.452.002-XX) .
Conduta: deixar de tomar as providências necessárias à conclusão de obra ou dos serviços pactuados objeto do instrumento em questão, restando imprestável a parcela executada, seja por ter ficado a obra inacabada, seja porque os serviços executados não foram suficientes para obter o atingimento dos objetivos acordados.
Nexo de causalidade: A ausência das providências necessárias à conclusão de obra ou dos serviços pactuados objeto do instrumento em questão resultou na impossibilidade de aproveitamento da parcela executada, e, consequentemente, em prejuízo ao erário correspondente ao valor integral repassado.
Culpabilidade: não há excludentes de ilicitude, de culpabilidade e de punibilidade; é razoável supor que o responsável tinha consciência da ilicitude de sua conduta; era exigível conduta diversa da praticada, qual seja, tomar todas ao providências necessárias à continuidade da execução do objeto do instrumento. 
Encaminhamento: citação.
Em cumprimento ao pronunciamento da unidade (peça 46) , foi efetuada citação dos responsáveis, nos moldes adiante:
 Ivanito Monteiro Gonçalves - promovida a citação do responsável, conforme delineado adiante:
	Comunicação: Ofício 72110/2021 - Seproc (peça 50) 
Data da Expedição: 13/1/2022
Data da Ciência: 21/1/2022 (peça 54) 
Nome Recebedor: Fatima Gonçalves
Observação: Ofício enviado para o endereço do responsável, conforme pesquisa na base de dados no sistema da Receita Federal, custodiada pelo TCU.
Fim do prazo para a defesa: 5/2/2022
	
	Comunicação: Ofício 72111/2021 - Seproc (peça 52) 
Data da Expedição: 13/1/2022
Data da Ciência: 25/1/2022 (peça 55) 
Nome Recebedor: Rodrigo
Observação: Ofício enviado para o endereço do responsável, conforme pesquisa na base de dados no sistema do Renach, custodiada pelo TCU.
Fim do prazo para a defesa: 9/2/2022
	
 Diego de Carvalho Palheta - promovida a citação do responsável, conforme delineado adiante:
	Comunicação: Ofício 72109/2021 - Seproc (peça 51) 
Data da Expedição: 13/1/2022
Data da Ciência: 21/1/2022 (peça 53) 
Nome Recebedor: Augusto Silva
Observação: Ofício enviado para o endereço do responsável, conforme pesquisa na base de dados no sistema da Receita Federal, custodiada pelo TCU .
Fim do prazo para a defesa: 5/2/2022
	
Conforme Despacho de Conclusão das Comunicações Processuais (peça 56) , as providências inerentes às comunicações processuais foram concluídas. 
Transcorrido o prazo regimental, os responsáveis Ivanito Monteiro Gonçalves e Diego de Carvalho Palheta permaneceram silentes, devendo ser considerados reveis, nos termos do art. 12, § 3º, da Lei 8.443/1992.
ANÁLISE DOS PRESSUPOSTOS DE PROCEDIBILIDADE DA IN/TCU 71/2012
Avaliação de Viabilidade do Exercício do Contraditório e Ampla Defesa
	Verifica-se que não houve o transcurso de mais de dez anos desde o fato gerador sem que tenha havido a notificação dos responsáveis pela autoridade administrativa federal competente (art. 6º, inciso II, c/c art. 19 da IN/TCU 71/2012, modificada pela IN/TCU 76/2016) , uma vez que o fato gerador da irregularidade sancionada ocorreu em 10/12/2012, e os responsáveis foram notificados sobre a irregularidade pela autoridade administrativa competente conforme segue:
Ivanito Monteiro Gonçalves, por meio do ofício acostado à peça 12, recebido em 18/12/2013, conforme AR (peça 13) .
Diego de Carvalho Palheta, por meio do ofício acostado à peça 14, recebido em 18/12/2013, conforme AR (peça 15) .
Valor de Constituição da TCE 	
	Verifica-se, ainda, que o valor atualizado do débito apurado (sem juros) em 1/1/2017 é de R$ 167.132,60, portanto superior ao limite mínimo de R$ 100.000,00, na forma estabelecida conforme os arts. 6º, inciso I, e 19 da IN/TCU 71/2012, modificada pela IN/TCU 76/2016. 
OUTROS PROCESSOS/DÉBITOS NOS SISTEMAS DO TCU COM OS MESMOS RESPONSÁVEIS
	Informa-se que foi (ram) encontrado (s) processo (s) no Tribunal com os mesmos responsáveis:
	Responsável
	Processo

	Ivanito Monteiro Gonçalves
	Processo 001.772/2022-8 [TCE, aberto, "TCE instaurada pelo (a) Fundo Nacional de Desenvolvimento da Educação em razão de Omissão no dever de prestar contas, para atendimento ao Programa Nacional de Apoio ao Transporte Escolar (Pnate) , exercício 2011, função EDUCACAO (nº da TCE no sistema: 2156/2018) "]
Processo 001.773/2022-4 [TCE, aberto, "TCE instaurada pelo (a) Fundo Nacional de Desenvolvimento da Educação em razão de Omissão no dever de prestar contas, para atendimento ao Programa Nacional de Apoio ao Transporte Escolar (Pnate) , exercício 2012, função EDUCACAO (nº da TCE no sistema: 2161/2018) "]
Processo 020.808/2019-4 [TCE, aberto, "TCE instaurada pelo (a) Fundo Nacional de Desenvolvimento da Educação em razão de Omissão no dever de prestar contas, para atendimento ao Programa Nacional de Alimentação Escolar (PNAE) , exercício 2011, função EDUCACAO (nº da TCE no sistema: 2664/2018) "]
Processo 045.839/2021-2 [TCE, aberto, "TCE instaurada pelo (a) Secretaria Especial do Desenvolvimento Social em razão de Omissão no dever de prestar contas, função ASSISTENCIA SOCIAL, para atendimento à/ao PSE/PSB (nº da TCE no sistema: 3055/2021) "]
Processo 039.553/2019-1 [CBEX, encerrado, "Cobrança Executiva de multa originária do (s) AC (s) AC-2339-9/2019-2C , referente ao TC Processo 028.490/2016-9"]
Processo 039.552/2019-5 [CBEX, encerrado, "Cobrança Executiva de débito originária do (s) AC (s) AC-2339-9/2019-2C , referente ao TC Processo 028.490/2016-9"]
Processo 039.551/2019-9 [CBEX, encerrado, "Cobrança Executiva de débito originária do (s) AC (s) AC-2339-9/2019-2C , referente ao TC Processo 028.490/2016-9"]
Processo 009.284/2015-0 [TCE, encerrado, "Programa Social Especial (PSE) e Proteção Social Básica (PSB) . Exercício: 2011"]
Processo 005.368/2019-7 [TCE, aberto, "TCE instaurada pelo (a) FUNDO NACIONAL DE SAÚDE - MS em razão de Não comprovação da regular aplicação dos recursos repassados pela União, função SAUDE, para atendimento à/ao Assistência Geral (nº da TCE no sistema: 1719/2018) "]
Processo 037.940/2020-1 [CBEX, encerrado, "Cobrança Executiva de multa originária do (s) AC (s) AC-7072-21/2020-1C , referente ao TC Processo 020.808/2019-4"]
Processo 037.939/2020-3 [CBEX, encerrado, "Cobrança Executiva de débito originária do (s) AC (s) AC-7072-21/2020-1C , referente ao TC Processo 020.808/2019-4"]
Processo 013.747/2021-5 [CBEX, encerrado, "Cobrança Executiva de multa originária do (s) AC (s) AC-3756-8/2020-1C , referente ao TC Processo 005.787/2019-0"]
Processo 013.745/2021-2 [CBEX, encerrado, "Cobrança Executiva de débito originária do (s) AC (s) AC-3756-8/2020-1C , referente ao TC Processo 005.787/2019-0"]
Processo 012.766/2021-6 [CBEX, encerrado, "Cobrança Executiva de débito originária do (s) AC (s) AC-12-1/2021-1C , referente ao TC Processo 027.700/2019-4"]
Processo 012.765/2021-0 [CBEX, encerrado, "Cobrança Executiva de multa originária do (s) AC (s) AC-12-1/2021-1C , referente ao TC Processo 027.700/2019-4"]
Processo 032.906/2017-0 [CBEX, encerrado, "Cobrança Executiva de débito/multa originária do (s) AC (s) AC-6500-25/2017-2C , referente ao TC Processo 009.284/2015-0"]
Processo 027.700/2019-4 [TCE, encerrado, "TCE instaurada pelo (a) Secretaria Especial do Desenvolvimento Social em razão de Não comprovação da regular aplicação dos recursos repassados pela União, função ASSISTENCIA SOCIAL, para atendimento à/ao PSB/PSE - 2010 e PSB/PSE - 2012 (nº da TCE no sistema: 227/2019) "]
Processo 005.787/2019-0 [TCE, encerrado, "TCE instaurada pelo (a) Fundo Nacional de Desenvolvimento da Educação em razão de Omissão no dever de prestar contas, para atendimento ao Programa Nacional de Alimentação Escolar (PNAE) , exercício 2012, função EDUCACAO (nº da TCE no sistema: 1166/2018) "]
Processo 028.490/2016-9 [TCE, encerrado, "Termo do Compromisso nº TC/PAC 0143/2011 (Siafi 669971) . Objeto: Sistema de esgotamento sanitário"]

	Diego de Carvalho Palheta
	Processo 021.121/2019-2 [TCE, aberto, "TCE instaurada pelo (a) Secretaria Especial do Desenvolvimento Social em razão de Omissão no dever de prestar contas, função null, para atendimento à/ao PSB/PSE - 2016 (nº da TCE no sistema: 1341/2018) "]

	A tomada de contas especial está, assim, devidamente constituída e em condição de ser instruída.
EXAME TÉCNICO
Da validade das notificações:
	Preliminarmente, cumpre tecer breves considerações sobre a forma como são realizadas as comunicações processuais no TCU. A esse respeito, destacam-se o art. 179, do Regimento Interno do TCU (Resolução 155, de 4/12/2002) e o art. 4º, inciso III, § 1º, da Resolução TCU 170, de 30 de junho de 2004, in verbis:
Art. 179. A citação, a audiência ou a notificação, bem como a comunicação de diligência, farse-ão:
I - mediante ciência da parte, efetivada por servidor designado, por meio eletrônico, fac-símile, telegrama ou qualquer outra forma, desde que fique confirmada inequivocamente a entrega da comunicação ao destinatário;
II - mediante carta registrada, com aviso de recebimento que comprove a entrega no endereço do destinatário;
III - por edital publicado no Diário Oficial da União, quando o seu destinatário não for localizado
 (...) 
Art. 3º As comunicações serão dirigidas ao responsável, ou ao interessado, ou ao dirigente de órgão ou entidade, ou ao representante legal ou ao procurador constituído nos autos, com poderes expressos no mandato para esse fim, por meio de:
I - correio eletrônico, fac-símile ou telegrama;
II - servidor designado;
III - carta registrada, com aviso de recebimento;
IV - edital publicado no Diário Oficial da União, quando o seu destinatário não for localizado, nas hipóteses em que seja necessário o exercício de defesa.
Art. 4º. Consideram-se entregues as comunicações:
I - efetivadas conforme disposto nos incisos I e II do artigo anterior, mediante confirmação da ciência do destinatário;
II - realizadas na forma prevista no inciso III do artigo anterior, com o retorno do aviso de recebimento, entregue comprovadamente no endereço do destinatário;
III - na data de publicação do edital no Diário Oficial da União, quando realizadas na forma prevista no inciso IV do artigo anterior.
§ 1º O endereço do destinatário deverá ser previamente confirmado mediante consulta aos sistemas disponíveis ao Tribunal ou a outros meios de informação, a qual deverá ser juntada ao respectivo processo.
 (...) 
	Bem se vê, portanto, que a validade da citação via postal não depende de que o aviso de recebimento seja assinado pelo próprio destinatário da comunicação, o que dispensa, no caso em tela, a entrega do AR em "mãos próprias". A exigência da norma é no sentido de o Tribunal verificar se a correspondência foi entregue no endereço correto, residindo aqui a necessidade de certeza inequívoca. 
	Não é outra a orientação da jurisprudência do TCU, conforme se verifica dos julgados a seguir transcritos:
São válidas as comunicações processuais entregues, mediante carta registrada, no endereço correto do responsável, não havendo necessidade de que o recebimento seja feito por ele próprio (Acórdão 3648/2013-TCU-Segunda Câmara, Relator José Jorge) ;
É prescindível a entrega pessoal das comunicações pelo TCU, razão pela qual não há necessidade de que o aviso de recebimento seja assinado pelo próprio destinatário. Entregandose a correspondência no endereço correto do destinatário, presume-se o recebimento da citação. (Acórdão 1019/2008-TCU-Plenário, Relator Benjamin Zymler) ;
As comunicações do TCU, inclusive as citações, deverão ser realizadas mediante Aviso de Recebimento - AR, via Empresa Brasileira de Correios e Telégrafos, bastando para sua validade que se demonstre que a correspondência foi entregue no endereço correto. (Acórdão 1526/2007-TCU-Plenário, Relator Aroldo Cedraz) .
A validade do critério de comunicação processual do TCU foi referendada pelo Supremo Tribunal Federal, nos termos do julgamento do MS-AgR 25.816/DF, por meio do qual se afirmou a desnecessidade da ciência pessoal do interessado, entendendo-se suficiente a comprovação da entrega do "AR" no endereço do destinatário:
Ementa: agravo regimental. Mandado de segurança. Desnecessidade de intimação pessoal das decisões do tribunal de contas da união. art. 179 do regimento interno do TCU. Intimação do ato impugnado por carta registrada, iniciado o prazo do art. 18 da lei nº 1.533/51 da data constante do aviso de recebimento. Decadência reconhecida. Agravo improvido.
O envio de carta registrada com aviso de recebimento está expressamente enumerado entre os meios de comunicação de que dispõe o Tribunal de Contas da União para proceder às suas intimações.
O inciso II do art. 179 do Regimento Interno do TCU é claro ao exigir apenas a comprovação da entrega no endereço do destinatário, bastando o aviso de recebimento simples. 
Da revelia dos responsáveis Ivanito Monteiro Gonçalves e Diego de Carvalho Palheta
No caso vertente, a citação de cada um dos responsáveis (Ivanito Monteiro Gonçalves e Diego de Carvalho Palheta) se deu em endereços provenientes de pesquisas de endereços realizadas pelo TCU (vide parágrafos acima) , porquanto, devido ao insucesso de realizar a citação em endereços constantes na base de dados da Receita custodiada pelo TCU, buscou-se a notificação em endereços provenientes das bases de dados públicas custodiadas pelo TCU (TSE e Renach) e das bases de dados do próprio TCU. A entrega dos ofícios citatórios nesses endereços ficou comprovada conforme detalhamento a seguir:
Ivanito Monteiro Gonçalves, ofício 72110/2021 - Seproc (peça 50) , origem no sistema da Receita Federal e ofício 72111/2021 - Seproc (peça 52) , origem no sistema do Renach.
Diego de Carvalho Palheta, ofício 72109/2021 - Seproc (peça 51) , origem no sistema da Receita Federal.
Nos processos do TCU, a revelia não leva à presunção de que seriam verdadeiras todas as imputações levantadas contra os responsáveis, diferentemente do que ocorre no processo civil, em que a revelia do réu opera a presunção da verdade dos fatos narrados pelo autor (Acórdão 1009/2018-TCU-Plenário, Relator Bruno Dantas; 2369/2013-TCU-Plenário, Relator Benjamin Zymler e 2449/2013-TCU-Plenário, Relator Benjamin Zymler) . Dessa forma, a avaliação da responsabilidade do agente não pode prescindir da prova existente no processo ou para ele carreada. 
Ao não apresentar sua defesa, os responsáveis deixaram de produzir prova da regular aplicação dos recursos sob sua responsabilidade, em afronta às normas que impõem aos gestores públicos a obrigação legal de, sempre que demandados pelos órgãos de controle, apresentar os documentos que demonstrem a correta utilização das verbas públicas, a exemplo do contido no art. 93 do Decreto-Lei 200/1967: "Quem quer que utilize dinheiros públicos terá de justificar seu bom e regular emprego na conformidade das leis, regulamentos e normas emanadas das autoridades administrativas competentes." 
Mesmo as alegações de defesa não sendo apresentadas, considerando o princípio da verdade real que rege esta Corte, procurou-se buscar, em manifestações dos responsáveis na fase interna desta Tomada de Contas Especial, se havia algum argumento que pudesse ser aproveitado a seu favor. 
	No entanto, os responsáveis não se manifestaram na fase interna, não havendo, assim, nenhum argumento que possa vir a ser analisado e posteriormente servir para afastar as irregularidades apontadas.
Em se tratando de processo em que a parte interessada não se manifestou acerca das irregularidades imputadas, não há elementos para que se possa efetivamente aferir e reconhecer a ocorrência de boa-fé na conduta dos responsáveis, podendo este Tribunal, desde logo, proferir o julgamento de mérito pela irregularidade das contas, conforme os termos dos §§ 2º e 6º do art. 202 do Regimento Interno do TCU. (Acórdão 2064/2011-TCU-Primeira Câmara (Relator Ubiratan Aguiar) , 6.182/2011-TCU-1ª Câmara (Relator Weber de Oliveira) , 4.072/2010-TCU-1ª Câmara (Relator Valmir Campelo) , 1.189/2009-TCU-1ª Câmara (Relator Marcos Bemquerer) , 731/2008-TCU-Plenário (Relator Aroldo Cedraz) .
Dessa forma, os responsáveis Ivanito Monteiro Gonçalves e Diego de Carvalho Palheta devem ser considerados revéis, nos termos do art. 12, § 3º, da Lei 8.443/1992, devendo as contas serem julgadas irregulares, condenando-os solidariamente ao débito apurado e aplicando-lhes a multa prevista no art. 57 da Lei 8.443/1992.
Prescrição da Pretensão Punitiva
	Vale ressaltar que a pretensão punitiva do TCU, conforme Acórdão 1441/2016-TCU-Plenário, Relator Benjamin Zymler, que uniformizou a jurisprudência acerca dessa questão, subordina-se ao prazo geral de prescrição indicado no art. 205 do Código Civil, que é de dez anos, contado da data de ocorrência da irregularidade sancionada, nos termos do art. 189 do Código Civil, sendo este prazo interrompido pelo ato que ordenar a citação, a audiência ou a oitiva dos responsáveis.
No caso em exame, não ocorreu a prescrição, uma vez que a irregularidade sancionada ocorreu em 10/12/2012, e o ato de ordenação da citação ocorreu em 26/11/2021.
CONCLUSÃO
	Em face da análise promovida na seção "Exame Técnico", verifica-se que os responsáveis Ivanito Monteiro Gonçalves e Diego de Carvalho Palheta não lograram comprovar a boa e regular aplicação dos recursos, instados a se manifestar, optaram pelo silêncio, configurando a revelia, nos termos do § 3º, do art. 12, da Lei 8.443/1992. Ademais, inexistem nos autos elementos que demonstrem a boa-fé dos responsáveis ou a ocorrência de outras excludentes de culpabilidade.
Verifica-se também que não houve a prescrição da pretensão punitiva, conforme análise já realizada.
	Tendo em vista que não constam dos autos elementos que permitam reconhecer a boa-fé dos responsáveis, sugere-se que as suas contas sejam julgadas irregulares, nos termos do art. 202, § 6º, do Regimento Interno do TCU, com a imputação do débito atualizado monetariamente e acrescido de juros de mora, nos termos do art. 202, § 1º do Regimento Interno do TCU, descontado o valor eventualmente recolhido, com a aplicação da multa prevista no art. 57 da Lei 8.443/1992.
Por fim, como não houve elementos que pudessem modificar o entendimento acerca das irregularidades em apuração, mantém-se a matriz de responsabilização presente na peça 43.
PROPOSTA DE ENCAMINHAMENTO
Diante do exposto, submetemos os autos à consideração superior, propondo ao Tribunal:
considerar revéis os responsáveis Ivanito Monteiro Gonçalves (CPF: XXX.834.622-XX) e Diego de Carvalho Palheta (CPF: XXX.452.002-XX) , para todos os efeitos, dando-se prosseguimento ao processo, com fulcro no art. 12, § 3º, da Lei 8.443/1992; 
		julgar irregulares, nos termos dos arts. 1º, inciso I, 16, inciso III, alíneas b e c, da Lei 8.443/1992, c/c os arts. 19 e 23, inciso III, da mesma Lei, as contas dos responsáveis Ivanito Monteiro Gonçalves (CPF: XXX.834.622-XX) e Diego de Carvalho Palheta (CPF: XXX.452.002-XX) , condenando-os solidariamente ao pagamento das importâncias a seguir especificadas, atualizadas monetariamente e acrescidas dos juros de mora, calculadas a partir das datas discriminadas até a data da efetiva quitação do débito, fixando-lhes o prazo de quinze dias, para que comprovem, perante o Tribunal, o recolhimento das referidas quantias aos cofres do Tesouro Nacional, nos termos do art. 23, inciso III, alínea "a", da citada lei, c/c o art. 214, inciso III, alínea "a", do Regimento Interno do TCU.  
		Débitos relacionados ao responsável Diego de Carvalho Palheta (CPF: XXX.452.002-XX) em solidariedade com Ivanito Monteiro Gonçalves (CPF: XXX.834.622-XX) :
	Data de ocorrência
	Valor histórico (R$) 

	1/9/2011
	35.662,45

	10/12/2012
	86.876,68

Valor atualizado do débito (com juros) em 25/2/2022: R$ 217.567,93.
aplicar individualmente aos responsáveis Ivanito Monteiro Gonçalves (CPF: XXX.834.622-XX) e Diego de Carvalho Palheta (CPF: XXX.452.002-XX) , a multa prevista no art. 57 da Lei 8.443/1992 c/c o art. 267 do Regimento Interno do TCU, fixando-lhes o prazo de quinze dias, a contar da notificação, para que comprovem, perante o Tribunal (art. 214, III, alínea "a", do Regimento Interno do TCU) , o recolhimento da dívida aos cofres do Tesouro Nacional, atualizada monetariamente desde a data do acórdão que vier a ser proferido por este Tribunal até a data do efetivo recolhimento, se paga após o vencimento, na forma da legislação em vigor;
	autorizar, desde logo, a cobrança judicial das dívidas, caso não atendidas as notificações, na forma do disposto no art. 28, inciso II, da Lei 8.443/1992;
autorizar também, desde logo, se requerido, com fundamento no art. 26, da Lei 8.443, de 1992, c/c o art. 217, §1º do Regimento Interno do TCU, o parcelamento da (s) dívida (s) em até 36 parcelas, incidindo, sobre cada parcela, corrigida monetariamente, os correspondentes acréscimos legais, fixando-lhe o prazo de quinze dias, a contar do recebimento da notificação, para comprovar, perante o Tribunal, o recolhimento da primeira parcela, e de trinta dias, a contar da parcela anterior, para comprovar os recolhimentos das demais parcelas, devendo incidir, sobre cada valor mensal, atualizado monetariamente, os juros de mora devidos, no caso do débito, na forma prevista na legislação em vigor, alertando os responsáveis de que a falta de comprovação do recolhimento de qualquer parcela importará o vencimento antecipado do saldo devedor, nos termos do § 2º do art. 217 do Regimento Interno deste Tribunal; 
enviar cópia do Acórdão a ser prolatado à Procuradoria da República no Estado de PA, nos termos do § 3º do art. 16 da Lei 8.443/1992, c/c o § 7º do art. 209 do Regimento Interno do TCU, para adoção das medidas cabíveis; e
enviar cópia do Acórdão que vier a ser proferido ao Caixa Econômica Federal (mandatária No (a) Secretaria Executiva do Ministério das Cidades (extinta) ) e aos responsáveis, para ciência;
informar à Procuradoria da República no Estado de PA, ao Caixa Econômica Federal (mandatária No (a) Secretaria Executiva do Ministério das Cidades (extinta) ) e aos responsáveis que a presente deliberação, acompanhada do Relatório e do Voto que a fundamenta, está disponível para a consulta no endereço www.tcu.gov.br/acordaos, além de esclarecer que, caso requerido, o TCU poderá fornecer sem custos as correspondentes cópias, de forma impressa; e
informar à Procuradoria da República no Estado de PA que, nos termos do parágrafo único do art. 62 da Resolução TCU 259/2014, os procuradores e membros do Ministério Público credenciados nesta Corte podem acessar os presentes autos de forma eletrônica e automática, ressalvados apenas os casos de eventuais peças classificadas como sigilosas, as quais requerem solicitação formal."
2.	O Ministério Público junto ao TCU manifestou-se de acordo com a proposta da unidade técnica. 
	É o relatório.

não há.

Procurador Rodrigo Medeiros de Lima.

TOMADA DE CONTAS ESPECIAL. CONTRATO DE REPASSE. PRODUÇÃO/AQUISIÇÃO DE UNIDADES HABITACIONAIS. EXECUÇÃO PARCIAL DO OBJETO. AUSÊNCIA DE FUNCIONALIDADE. CITAÇÃO DE DOIS PREFEITOS CUJOS MANDATOS ADENTRARAM A VIGÊNCIA DO AJUSTE. REVELIA DELES. CONTAS IRREGULARES. DÉBITO SOLIDÁRIO. MULTAS INDIVIDUAIS.

TOMADA DE CONTAS ESPECIAL (TCE)

Secretaria de Controle Externo de Tomada de Contas Especial (SecexTCE).

Trata-se de tomada de contas especial instaurada pela Caixa Econômica Federal (Caixa) em razão da execução parcial de Contrato de Repasse Siafi 627311, celebrado entre o Ministério das Cidades e o Município de Colares/PA para a construção de 55 casas populares.
2.	O ajuste foi firmado em 9/6/2008 e previa a utilização de R$ 587.893,00, sendo R$ 493.100,00 oriundos dos cofres federais e R$ 94.793,00 a título de contrapartida municipal. Contudo, o montante efetivamente liberado foi de apenas R$ 122.539,13.
3.	A vigência inicialmente prevista deveria se encerrar em 10/6/2009, mas o termo pactuado previa a possibilidade de sucessivas prorrogações, contanto que houvesse a ocorrência de fato superveniente que impedisse a consecução do objeto no prazo acordado. Assim, o termo final só veio a ocorrer em 30/4/2016, com prazo para apresentação da prestação de contas em 30/6/2016.
4.	A Caixa realizou três vistorias no local. Na primeira, realizada em 23/2/2011, o engenheiro fiscal constatou a execução de 7,40% dos serviços, correspondente ao valor de R$ 42.539,88, e um atraso de 582 dias. Na segunda, ocorrida em 7/11/2012, houve pouca evolução, restando comprovados somente 17,62% do objeto. O relatório menciona diversos problemas, como falta de assinatura do responsável pela execução no boletim de medição, a existência de atrasos, a medição de serviços a maior e a ausência de memória de cálculo dos serviços.
5.	Na terceira e última inspeção, realizada no dia 2/1/2013 para conferir a medição de número 3, a Caixa determinou algumas correções na documentação como condição à liberação dos recursos. Além da constatação dos atrasos e das medições a maior, solicitou croqui de localização da jazida, para que fosse possível examinar os serviços de movimentação de solo. Depois disso, as obras foram paralisadas. 
6.	De acordo com o relatório fotográfico, é possível constatar que: i) em dez unidades habitacionais, foram executados apenas os serviços de fundação e de aterro; ii) as demais casas estavam com alvenaria e telhados concluídos, apesar de as instalações elétricas e hidráulicas, o acabamento e as pinturas não terem sido iniciados; e iii) o serviço de terraplanagem não estava de acordo com as especificações técnicas, pois a camada de aterro era espessa e não havia sido compactada. 
7.	Expirada a vigência do contrato de repasse, a Caixa Econômica Federal verificou que o objeto, em razão das constatações descritas no parágrafo anterior, não apresentava funcionalidade e não atingia o objetivo social proposto no plano de trabalho. Assim, impugnou a integralidade dos recursos desbloqueados (R$ 122.539,13) , restituiu o restante aos cofres públicos e encaminhou o processo ao TCU. 
8.	A unidade técnica, por sua vez, promoveu a citação dos ex-prefeitos Ivanito Monteiro Gonçalves (período de 1º/1/2005 a 31/12/2012) e Diego de Carvalho Palheta (período de 1º/1/2013 a 31/12/2016) , ambos por não terem tomado as providências necessárias à conclusão de obra ou dos serviços pactuados, restando imprestável a parcela executada. Imputou-se a responsabilidade solidária desses ex-gestores pelo valor total despendido pela União.  
9.	Regularmente notificados no endereço constante na base de dados da Receita Federal, os srs. Ivanito Monteiro Gonçalves e Diego de Carvalho Palheta deixaram transcorrer in albis o prazo a eles concedido, isto é, não apresentaram alegações de defesa nem recolheram o débito, razão pela qual devem ser declaradas suas revelias, nos termos do art. 12, § 3°, da Lei 8.443/1992, dando-se prosseguimento ao processo. 
10.	Diante disso, manifesto minha inteira anuência às conclusões do relatório instrutivo prévio e, por seus fundamentos, julgo que as presentes contas devam ser julgadas irregulares, com condenação em débito desses ex-prefeitos e com aplicação de multas individuais a eles.
11.	Ante o exposto, ratificando os pareceres precedentes, voto por que o Tribunal adote a deliberação que ora submeto a este Colegiado. 
                TCU, Sala das Sessões, em 4 de outubro de 2022.
BENJAMIN ZYMLER 
Relator